【裁判字號】    99,台上,1054
【裁判日期】    990610
【裁判案由】    撤銷抵押權設定等
【裁判全文】
最高法院民事判決            九十九年度台上字第一○五四號
上  訴  人  甲○○
訴訟代理人  許博堯律師
上  訴  人  乙○○
被 上訴 人  兆豐資產管理股份有限公司
法定代理人  丙○○
訴訟代理人  符玉章律師
            蔡嘉恩律師
上列當事人間請求撤銷抵押權設定等事件，上訴人對於中華民國
九十九年一月二十六日台灣高等法院台中分院第二審判決（九十
七年度重上字第六六號），提起上訴，本院判決如下：
    主  文
原判決廢棄，發回台灣高等法院台中分院。
    理  由
本件被上訴人提起撤銷詐害行為之訴，其訴訟標的對於上訴人甲
○○、乙○○必須合一確定，雖僅由甲○○提起上訴，依民事訴
訟法第五十六條第一款規定，其效力及於乙○○，故將乙○○併
列為上訴人，合先敘明。
次查被上訴人主張：乙○○於民國八十一年八月至八十二年六月
間陸續提供其所有不動產為擔保，設定本金最高限額新台幣（下
同）七億二千萬元之抵押權，向台中縣豐原市農會（下稱豐原市
農會）借款五億九千五百萬元，嗣乙○○無力清償，經豐原市農
會聲請拍賣抵押物，由豐原市農會以三億四千二百四十六萬元承
受部分不動產，該農會嗣後由台灣土地銀行合併，台灣土地銀行
又將對乙○○之債權讓與伊，由伊取得其中未受償之本金二千三
百十九萬五千七百八十六元及其利息、違約金、墊付費用等債權
。詎乙○○唯恐其財產再遭強制執行，於八十七年十二月十日就
第一審判決附表（下稱附表）所示建物（下稱系爭建物）向台中
縣東勢地政事務所設定一千六百萬元普通抵押權予甲○○，權利
期限自八十七年十二月九日起至九十二年十二月八日止（收件字
號87東地資字第003560號，嗣於八十九年一月二十四日變更權利
內容為本金最高限額一千六百萬元，存續期間自八十七年十二月
九日起至九十七年十二月八日止，下稱系爭抵押權）。乙○○設
定系爭抵押權予甲○○之行為，害及伊或其他債權人之債權等情
，爰依修正前民法第二百四十四條第一項、第二項規定，求為撤
銷上訴人間就系爭建物所為系爭抵押權設定行為，並命上訴人塗
銷該抵押權登記之判決。
上訴人則以：乙○○欠甲○○債務超過一千六百萬元，雙方會算
結果，同意以一千六百萬元計算，而將系爭建物設定最高限額抵
押權予甲○○。甲○○為確保債權，已於九十五年間聲請發給支
付命令確定在案，既係支付相當對價，取得系爭抵押權，自無詐
害行為可言等語，資為抗辯。
原審將第一審所為被上訴人敗訴之判決廢棄，改判命上訴人塗銷
系爭抵押權登記，無非以：乙○○於八十七年十二月十日將系爭
建物設定系爭抵押權登記與甲○○，為兩造所不爭。按查封係公
法上之處分行為，其效力於實施查封後即已發生，不待查封登記
完成時始發生。而不動產於實施查封後，債務人就查封物所為移
轉、設定負擔或其他有礙執行效果之行為，依強制執行法第五十
一條第二項規定，對於債權人不生效力。故不動產經法院實施查
封後，尚未為查封登記前，如移轉登記與他人，對債權人不發生
效力，債權人得請求該他人塗銷所有權移轉登記；倘該他人於債
權人尚未請求其為塗銷登記，而於查封登記前復將該不動產之所
有權移轉登記或設定抵押權登記與第三人，為貫徹查封之公信力
，以確保債權人之債權，應認債權人得請求第三人塗銷所有權移
轉登記或抵押權設定登記，第三人不得主張有土地法第四十三條
規定之適用而予以抗衡。準此，縱使第三人係基於信賴登記而取
得權利者，果法院已實施查封行為在前，雖地政機關尚未完成查
封登記，第三人亦無從向執行債權人主張有土地法第四十三條規
定之適用。本件被上訴人在第一審主張系爭建物查封在系爭抵押
權設定前，雖為上訴人所否認，惟查系爭建物在台灣台中地方法
院（下稱台中地院）八十四年度執全字第一七五七號假扣押執行
事件，於八十四年八月十二日執行時即已被查封，因屬未辦保存
登記之建物而未辦理查封登記，故台中地院於八十五年度民執四
字第四八二七號強制執行事件拍賣公告中記載「馬力埔二五○地
號土地上有未保存登記鐵架建物，所有權歸屬不明，拍定後不點
交」，因該建物於拍定後未能點交，致乙○○於八十七年十二月
十日又將之設定系爭抵押權登記予甲○○。是縱甲○○對乙○○
確有一千六百萬元債權，並聲請發給支付命令確定在案，然乙○
○於系爭建物查封後始設定抵押，已為查封效力所及，依強制執
行法第五十一條第二項規定，對上訴人不生效力。從而，被上訴
人依強制執行法第五十一條第二項規定，請求上訴人塗銷系爭抵
押權設定登記，應予准許，而本件被上訴人之訴，屬重疊之合併
，其依強制執行法第五十一條第二項規定之請求，既經准許，自
無庸就修正前民法第二百四十四條第一項、第二項規定之請求併
為審酌等詞，為其判斷之基礎。
按民事訴訟採不干涉主義，凡當事人所未聲明之利益，不得歸之
於當事人，所未提出之事實及證據，亦不得斟酌之，此觀民事訴
訟法第三百八十八條規定自明。查被上訴人在第一審係主張乙○
○將系爭建物設定抵押權登記予甲○○，有害及伊及其他債權人
之權利，依修正前民法第二百四十四條第一項及第二項規定，聲
明請求撤銷上訴人間就系爭建物所為抵押權設定登記行為，並未
主張系爭建物在設定系爭抵押權設定之前已被查封，依強制執行
法第五十一條第二項規定，上訴人間之系爭建物抵押權設定登記
為無效，應塗銷該抵押權登記，復經原審闡明後，上訴人亦明確
陳明其不主張抵押權設定行為無效云云（見原審卷第三○二頁）
，原審認被上訴人有此主張，並依據強制執行法第五十一條第二
項規定而為判決，已有認作主張之違法。次按重疊之合併，亦稱
競合之合併，即原告本於相互獨立之數種請求，求為同一之判決
。本於詐害行為，請求撤銷抵押權設定行為，與主張抵押權設定
行為違背查封效力而無效，請求塗銷抵押權登記，係不相容之原
因事實，且非得共用同一之聲明，無從構成重疊之合併。前者必
須抵押權設定成立詐害行為，經撤銷後始進而塗銷該抵押權登記
。後者，因抵押權設定為無效行為，則可逕行塗銷該抵押權登記
，不生撤銷抵押權設定行為之問題。原審對此有所誤解，並置被
上訴人主張詐害行為，請求撤銷抵押權設定行為於不論，逕就被
上訴人請求塗銷抵押權設定登記，為其勝訴之判決，亦有判決不
備理由之違法。末查債務人將查封後之不動產設定抵押權登記與
第三人，而由債權人訴請塗銷抵押權設定登記時，僅須以該第三
人為被告，即足達訴訟目的，原判決一併命債務人乙○○為塗銷
登記，尤有未合。上訴論旨，執以指摘原判決不當，求予廢棄，
非無理由。
據上論結，本件上訴為有理由。依民事訴訟法第四百七十七條第
一項、第四百七十八條第二項，判決如主文。
中    華    民    國  九十九  年    六    月    十    日
                      最高法院民事第一庭
                          審判長法官  蕭  亨  國
                                法官  葉  勝  利
                                法官  高  孟  焄
                                法官  許  正  順
                                法官  魏  大  喨
本件正本證明與原本無異
                                      書  記  官
中    華    民    國  九十九  年    六    月  二十三  日
                                                      Ｅ

司法院資訊處製作；財團法人民間司法改革基金會備份。
